臺灣新竹地方法院民事判決  
109年度訴字第389號
原      告  李鎧名  
            李品萱  
共      同
訴訟代理人  於知慶律師
            鄭羽秀律師
被      告  陳俊源  

上列當事人間塗銷抵押權登記事件，本院於民國110年2月8日辯
論終結，判決如下：
　　主　　　文
原告之訴駁回。
訴訟費用由原告負擔。
　　事實及理由
壹、程序方面：
    按因不動產之物權或其分割或經界涉訟者，專屬不動產所在
    地之法院管轄。其他因不動產涉訟者，得由不動產所在地之
    法院管轄。民事訴訟法第10條定有明文。又請求塗銷土地及
    建物之抵押權設定登記，顯在行使系爭土地及建物所有人之
    除去妨害請求權，自係因不動產物權涉訟，應專屬該不動產
    所在地之法院管轄（最高法院86年台上字第1421號民事判決
    意旨參照）。本件原告起訴聲明請求被告將原告所有坐落如
    附表一所示之土地（下稱系爭土地）所設定之抵押權予以塗
    銷，屬民事訴訟法第10條所稱因不動產物權而涉訟之事件，
    系爭土地坐落在新竹市為本院轄區，本件本院有管轄權，合
    先敘明。
貳、實體方面：
一、原告主張：
㈠、原告李鎧名（原名李一元）因經營生意有反覆借貸之資金需
    求，為日後方便向訴外人黃蔡來足借貸資金，遂與其合意先
    將原告所有之系爭土地設定抵押權新臺幣（下同）400萬元
    （下稱系爭抵押權）予訴外人蔡政璋，故於設定系爭抵押權
    時並無400萬元債權存在，系爭抵押權因債權不存在而失所
    附麗。縱系爭抵押權所擔保之400萬元債權（下稱系爭債權
    ）存在，被告僅受讓系爭抵押權，而未受讓系爭債權，讓與
    系爭抵押權之行為自屬無效。借用證明書以及借據簽名攔位
    所呈現之簽名，顯非同一人所簽署、印章非屬同一枚，與同
    日簽訂之抵押權設定契約書所示之印章不同，借用證明書之
    記載，借款人為李朝森、連帶保證人為李一元；然借據卻記
    載李一元為借款人，利息記載不同，均顯然矛盾。且均未有
    表明蔡政璋已實際交付借款予李朝森或李鎧名之記載，應由
    被告陳俊源就有交付400萬元借款及借貸思表示一致等，負
    舉證責任。又被告未於系爭債權消滅時效完成後5年之除斥
    期間即民國（下同）91年7月3日前行使系爭抵押權，系爭抵
    押權即應歸於消滅，依民法第767條第1項中段之規定，請求
    被告塗銷系爭抵押權之設定登記。
㈡、訴之聲明：
　⒈被告應將如附表一所示之土地於91年5月16日以空白字第1249
    0號收件登記之擔保債權總金額400萬元之抵押權登記予以塗
    銷。
　⒉訴訟費用由被告負擔。
二、被告答辯：
㈠、原告李鎧名於70年間藉機接近被告之岳母黃蔡來足，假稱各
    式投資賺錢機會，利用其父親李朝森持有之系爭土地作為抵
    押品，達成借得400萬元目的，未經許久銷聲匿跡、逃之夭
    夭。抵押設定土地非為李鎧名名下，且盡是荒郊野外不毛之
    地，或是共同持有持份微小之土地，無法於金融單位取得融
    資或在公開市場買賣，83年間有對系爭土地聲請強制執行過
    ，拍賣3次後均流標。黃蔡來其胞兄夫婦(蔡政璋、吳仙珠已
    過世）、李朝森、李一元之借用證明書、借據揭示李一元為
    實際借款人及債務連帶保證人(擔保清償並放棄先訴抗辯權
    ），李朝森為提供土地擔保人。
㈡、答辯聲明：
　⒈駁回原告之訴。
　⒉訴訟費用由原告負擔。
三、法院之判斷：
㈠、按請求權，因15年間不行使而消滅；消滅時效，自請求權可
    行使時起算。民法第125條前段、第128條前段分別定有明文
    。消滅時效因起訴而中斷；開始執行行為或聲請強制執行，
    與起訴有同一之效力，民法第129條固定有明文，惟須正當
    權利人對正當義務人為之，始生中斷時效之效力。又時效因
    開始執行行為而中斷者，若因權利人之聲請，或法律上要件
    之欠缺而撤銷其執行處分時，視為不中斷；時效因聲請強制
    執行而中斷者，若撤回其聲請，或其聲請被駁回時，視為不
    中斷，民法第136條第1項、第2項亦各定有明文。因債權人
    若聲請撤銷強制執行處分、或撤回其強制執行之聲請，均可
    認債權人無行使權利之意；而若強制執行處分被撤銷，則溯
    及自始無效，與未為執行處分同；至債權人聲請強制執行被
    駁回，亦與未聲請強制執行無異，故法明文規定該曾生中斷
    時效之效力「視為不中斷」。按民法第129條第1項第2款所
    謂之承認，係指義務人向請求權人表示認識其請求權存在之
    觀念通知。時效因承認而中斷者，其時效期間應重行起算(
    最高法院91年度台上字第208號民事判決意旨參照)。時效中
    斷，以當事人、繼承人、受讓人之間為限，始有效力。債權
    之讓與，非經讓與人或受讓人通知債務人，對於債務人不生
    效力。但法律另有規定者，不在此限。民法第138條、第297
    條定有明文。讓與之債權附有不動產抵押權者，依民法第29
    5條第1項前段規定，該抵押權於債權讓與時，隨同移轉於債
    權受讓人，受讓人於抵押權變更登記前，即取得該不動產抵
    押權，不受民法第758條規定之限制。惟此項依法律直接之
    規定而取得之不動產物權，其情形與第759條所規定者無異
    ，依該條規定，非經登記不得處分。而拍賣抵押物，足以發
    生抵押權變動之效力，抵押權人為實行其抵押權，聲請法院
    拍賣抵押物，自屬抵押權之處分行為。是債權受讓人因受讓
    債權而取得其附隨之不動產抵押權者，非經登記不得實行抵
    押權，聲請法院拍賣抵押物 (最高法院91年度台抗字第588
    號民事裁定意旨參照)。以抵押權擔保之請求權雖經時效消
    滅，債權人仍得就其抵押物取償，固為民法第145條第1項所
    明定，但抵押權人於消滅時效完成後，如長期不實行其抵押
    權，不免將使權利狀態永不確定，有害於抵押人之利益，為
    維持社會交易秩序，故民法第880條規定：以抵押權擔保之
    債權，其請求權已因時效而消滅，如抵押權人於消滅時效完
    成後，5年間不實行其抵押權者，其抵押權消滅（最高法院1
    07年度台上字第85號、87年度台上字第969號民事判決意旨
    參照）。
㈡、經查，原告主張如起訴狀附表一所示土地為原告所有，其上
    有91年5月16日登記被告為抵押權人之抵押權，擔保債權總
    金額400萬元之事實，提出土地登記謄本等為證，被告不爭
    執，堪信為真實。原告稱：本件抵押權設定原因係原告李鎧
    名因經營成衣買賣生意，而有不定期資金調度之需求，友人
    即黃蔡來足表示願意於李鎧名有資金需求時借貸金錢予李鎧
    名，然條件為李鎧名需提出不動產作為擔保品。商業交易之
    資金往來首重迅速，為避免原告李鎧名有資金需求時，尚需
    進行抵押權設定程序，無法即時支應原告李鎧名之融資需求
    ，故即便設定抵押權時並無系爭債權存在，原告李鎧名與黃
    蔡來足仍合意先行設定系爭抵押權，以方便日後原告李鎧名
    向黃蔡來足借貸資金，當時黃蔡來足因個人因素，要求原告
    李鎧名應將系爭抵押權設定予蔡政璋，故系爭抵押權之抵押
    權人為訴外人蔡政璋（本院卷㈠第350頁），核與被告提出71
    年1月4日借用證明書、借據記載相符（本院卷㈠第409、411
    頁）。又系爭土地於71年間設定抵押權予訴外人蔡政璋，義
    務人李朝森，連帶債務人李一元(即原告李鎧名)，擔保債權
    總金額400萬元，存續期間自71年1月4日至81年12月3日，清
    償日期71年7月3日，有土地登記謄本（本院卷第47-230頁）
    、新竹市地政事務所109年5月11日新地登字第1090003670號
    函附登記申請資料等在卷可佐(本院卷㈠第269-286頁)。次查
    ，83年11月16日蔡政璋對李朝森(原告李鎧名之父)以本院83
    年度拍字第565號准許拍賣抵押物民事裁定聲請就系爭土地
    強制執行。嗣經二次減價拍賣而未拍定，債權人不願承受，
    經付強制管理。嗣前開83年度執字第4445號拍賣抵押物強制
    執行案件由蔡政璋之繼承人吳仙姝、蔡明修、蔡明桓、蔡明
    玲、蔡蕙如；李朝森之繼承人李一元、李次元、李慈美承受
    。其中曲溪段765地號等8筆土地因分割增編之同地段765之1
    地號等9筆土地因奉准徵收，前開土地由李一元繼承，徵收
    補償費175,444元解送本院執行分配，91年2月21日蔡政璋之
    繼承人吳仙姝代理人彭金璨、李朝森之繼承人李一元、李次
    元到庭，經法官詢問是否願自行協調處理債務，李一元、李
    次元稱：願意，如果債權人繼承人願協調撤回，地價補償費
    175,444元同意債權人代理人領取等語。嗣本院於91年4月15
    日通知吳仙姝領取175,444元，91年5月9日李一元到庭稱：
    願與債權人處理，我再找債權人處理，處理結果再請債權人
    陳報或我自己再陳報等語。嗣91年6月19日債權人吳仙姝具
    陳報已將債權全部讓與陳俊源，並以存證信函通知債務人，
    95年6月12日本院83年度執字第4445號民事裁定以陳俊源未
    遵期補正設定抵押權證明文件、債權證明文件等，駁回強制
    執行聲請。以上經本院依職權調閱本院83年度執字第4445號
    拍賣抵押物強制執行案卷查明。由上以觀，前開強制執行程
    序雖經裁定駁回，然李鎧名已於91年2月21日承認吳仙姝之
    債權，吳仙姝並已於91年間讓與系爭債權被告，及於91年4
    月9日以存證信函通知原告李一元，於91年5月6日辦理抵押
    權讓與登記，有新竹市地政事務所109年5月11日新地登字第
    1090003670號函附登記申請資料等在卷可佐(本院卷㈠第241-
    267頁)。是以系爭抵押權擔保之債權請求權時效即應自91年
    2月21日重新起算15年，至106年2月20日始屆滿15年，系爭
    土地抵押權之5年除斥期間自斯時起算，至111年2月20日始
    屆滿，原告主張系爭抵押權已消滅，尚屬無據。
㈢、綜上所述，原告依民法第767條第1項中段規定請求被告塗銷
    系爭抵押權設定登記，為無理由，應予駁回。
四、本件判決基礎之事證已臻明確，兩造其餘之攻擊或防禦方法
    及所用之證據，經審酌後核與判決結果不生影響，爰不一一
    論列，附此敘明。
五、據上論結，本件原告之訴為無理由，依民事訴訟法第78條，
    判決如主文。
中　　華　　民　　國　 110　　年　　3　　 月　　12　　日
　　　　　　　　　民事第二庭　　法　官　林麗玉
以上正本係照原本作成。
如對本判決上訴，須於判決送達後20日內向本院提出上訴狀。
併繳納上訴審裁判費。
中　　華　　民　　國　 110　　年　　3　　 月　　12　　日
　　　　　　　　　　　　　　　　書記官　郭春慧

附表一：
編號 土地地號 所有權人 設定義務人 抵押權人 權利範圍 登記日期（民國） 收件字號 擔保債權總金額 1 新竹市○○段000地號 李秀珠 李朝森 陳俊源 15147/380160 91年5月16日 空白字第124900號 400萬元 2 新竹市○○段000地號 李秀珠 同上 同上 15147/380160 同上 同上 同上 3 新竹市○○段000地號 李秀珠 同上 同上 15147/380160 同上 同上 同上 4 新竹市○○段000地號 李秀珠 同上 同上 15147/380160 同上 同上 同上 5 新竹市○○段000地號 李鎧名 同上 同上 15147/380160 同上 同上 同上 6 新竹市○○段000地號 李鎧名 同上 同上 15147/380160 同上 同上 同上 7 新竹市○○段000地號 李鎧名 同上 同上 15147/380160 同上 同上 同上 8 新竹市○○段000地號 李鎧名 同上 同上 15147/380160 同上 同上 同上 9 新竹市○○段000地號 李鎧名 同上 同上 15147/380160 同上 同上 同上 10 新竹市○○段00000地號 李鎧名 同上 同上 15147/380160 同上 同上 同上 11 新竹市○○段00000地號 李鎧名 同上 同上 15147/380160 同上 同上 同上 12 新竹市○○段000地號 李鎧名 同上 同上 15147/380160 同上 同上 同上 13 新竹市○○段000地號 李鎧名 同上 同上 1445/34560 同上 同上 同上 14 新竹市○○段000地號 李鎧名 同上 同上 1445/34560 同上 同上 同上 15 新竹市○○段000地號 李秀珠 同上 同上 15147/380160 同上 同上 同上 16 新竹市○○段000地號 李鎧名 同上 同上 108/2304 同上 同上 同上 17 新竹市○○段00000地號 李鎧名 同上 同上 108/2304 同上 同上 同上 18 新竹市○○段000地號 李秀珠 同上 同上 1445/34560 同上 同上 同上 19 新竹市○○段00000地號 李鎧名 同上 同上 1445/34560 同上 同上 同上 20 新竹市○○段000地號 李秀珠 同上 同上 15147/380160 同上 同上 同上 21 新竹市○○段000地號 李鎧名 同上 同上 15147/380160 同上 同上 同上 22 新竹市○○段00000地號 李鎧名 同上 同上 15147/380160 同上 同上 同上 23 新竹市○○段00000地號 李鎧名 同上 同上 15147/380160 同上 同上 同上 24 新竹市○○段000地號 李鎧名 同上 同上 5049/126720 同上 同上 同上 25 新竹市○○段00000地號 李鎧名 同上 同上 5049/126720 同上 同上 同上 26 新竹市○○段00000地號 李鎧名 同上 同上 5049/126720 同上 同上 同上 27 新竹市○○段000地號 李鎧名 同上 同上 5049/126720 同上 同上 同上 28 新竹市○○段00000地號 李鎧名 同上 同上 5049/126720 同上 同上 同上 29 新竹市○○段000地號 李鎧名 同上 同上 44/7920 同上 同上 同上 30 新竹市○○段00000地號 李鎧名 同上 同上 44/7920 同上 同上 同上 31 新竹市○○段00000地號 李鎧名 同上 同上 44/7920 同上 同上 同上 32 新竹市○○段000地號 李鎧名 同上 同上 44/7920 同上 同上 同上 33 新竹市○○段00000地號 李鎧名 同上 同上 44/7920 同上 同上 同上 34 新竹市○○段00000地號 李鎧名 同上 同上 44/7920 同上 同上 同上 35 新竹市○○段00000地號 李鎧名 同上 同上 44/7920 同上 同上 同上 36 新竹市○○段000地號 李鎧名 同上 同上 44/7920 同上 同上 同上 37 新竹市○○段000地號 李鎧名 同上 同上 44/7920 同上 同上 同上 38 新竹市○○段000地號 李鎧名 同上 同上 44/7920 同上 同上 同上 39 新竹市○○段00000地號 李鎧名 同上 同上 44/7920 同上 同上 同上 40 新竹市○○段00000地號 李鎧名 同上 同上 44/7920 同上 同上 同上 41 新竹市○○段000地號 李鎧名 同上 同上 44/7920 同上 同上 同上 42 新竹市○○段00000地號 李鎧名 同上 同上 44/7920 同上 同上 同上 43 新竹市○○段000地號 李鎧名 同上 同上 44/7920 同上 同上 同上 44 新竹市○○段000地號 李鎧名 同上 同上 44/7920 同上 同上 同上 45 新竹市○○段000地號 李鎧名 同上 同上 44/7920 同上 同上 同上 46 新竹市○○段000地號 李鎧名 同上 同上 44/7920 同上 同上 同上 47 新竹市○○段00000地號 李鎧名 同上 同上 44/7920 同上 同上 同上 48 新竹市○○段000地號 李鎧名 同上 同上 44/7920 同上 同上 同上 49 新竹市○○段000地號 李鎧名 同上 同上 44/7920 同上 同上 同上 50 新竹市○○段000地號 李鎧名 同上 同上 44/7920 同上 同上 同上 51 新竹市○○段000地號 李鎧名 同上 同上 44/7920 同上 同上 同上 52 新竹市○○段000地號 李鎧名 同上 同上 44/7920 同上 同上 同上 53 新竹市○○段000地號 李鎧名 同上 同上 44/7920 同上 同上 同上 54 新竹市○○段000地號 李鎧名 同上 同上 44/7920 同上 同上 同上 55 新竹市○○段00000地號 李鎧名 同上 同上 44/7920 同上 同上 同上 56 新竹市○○段00000地號 李鎧名 同上 同上 44/7920 同上 同上 同上 57 新竹市○○段00000地號 李鎧名 同上 同上 44/7920 同上 同上 同上 58 新竹市○○段000地號 李鎧名 同上 同上 44/7920 同上 同上 同上 59 新竹市○○段00000地號 李鎧名 同上 同上 44/7920 同上 同上 同上 60 新竹市○○段00000地號 李鎧名 同上 同上 44/7920 同上 同上 同上 61 新竹市○○段00000地號 李鎧名 同上 同上 44/7920 同上 同上 同上 62 新竹市○○段000地號 李鎧名 同上 同上 44/7920 同上 同上 同上 63 新竹市○○段00000地號 李鎧名 同上 同上 44/7920 同上 同上 同上 64 新竹市○○段00000地號 李鎧名 同上 同上 44/7920 同上 同上 同上 65 新竹市○○段000地號 李鎧名 同上 同上 44/7920 同上 同上 同上 66 新竹市○○段00000地號 李鎧名 同上 同上 44/7920 同上 同上 同上 67 新竹市○○段000地號 李鎧名 同上 同上 1445/34560 同上 同上 同上 68 新竹市○○段000地號 李鎧名 同上 同上 15147/380160 同上 同上 同上 69 新竹市○○段000地號 李鎧名 同上 同上 1445/34560 同上 同上 同上 70 新竹市○○段000地號 李鎧名 同上 同上 15147/380160 同上 同上 同上 71 新竹市○○段000地號 李秀珠 同上 同上 1445/34560 同上 同上 同上 72 新竹市○○段000地號 李鎧名 同上 同上 15147/380160 同上 同上 同上 73 新竹市○○段000地號 李鎧名 同上 同上 15147/380160 同上 同上 同上 74 新竹市○○段000地號 李鎧名 同上 同上 15147/380160 同上 同上 同上 75 新竹市○○段000地號 李秀珠 同上 同上 1445/34560 同上 同上 同上 76 新竹市○○段000地號 李鎧名 同上 同上 1445/34560 同上 同上 同上 77 新竹市○○段00000地號 李秀珠 同上 同上 1445/34560 同上 同上 同上 78 新竹市○○段000地號 李秀珠 同上 同上 1445/34560 同上 同上 同上 79 新竹市○○段000地號 李鎧名 同上 同上 15147/380160 同上 同上 同上 80 新竹市○○段000地號 李鎧名 同上 同上 15147/380160 同上 同上 同上 81 新竹市○○段000地號 李鎧名 同上 同上 15147/380160 同上 同上 同上 82 新竹市○○段000地號 李鎧名 同上 同上 15147/380160 同上 同上 同上 83 新竹市○○段000地號 李鎧名 同上 同上 1445/34560 同上 同上 同上 84 新竹市○○段000地號 李秀珠 同上 同上 1445/34560 同上 同上 同上 85 新竹市○○段000地號 李鎧名 同上 同上 1445/34560 同上 同上 同上 86 新竹市○○段000地號 李鎧名 同上 同上 1445/34560 同上 同上 同上 87 新竹市○○段000地號 李秀珠 同上 同上 1445/34560 同上 同上 同上 88 新竹市○○段000地號 李秀珠 同上 同上 15147/380160 同上 同上 同上 89 新竹市○○段000地號 李秀珠 同上 同上 15147/380160 同上 同上 同上 90 新竹市○○段000地號 李秀珠 同上 同上 15147/380160 同上 同上 同上 91 新竹市○○段000地號 李秀珠 同上 同上 15147/380160 同上 同上 同上 92 新竹市○○段000地號 李鎧名 同上 同上 15147/380160 同上 同上 同上